【裁判字號】    99,交聲,1541
【裁判日期】    990413
【裁判案由】    聲明異議
【裁判全文】
臺灣臺中地方法院交通事件裁定        99年度交聲字第1541號
原處分機關  交通部公路總局臺中區監理所
異  議  人
即受處分人  甲○○
上列受處分人因違反道路交通管理處罰條例案件，對於交通部公
路總局臺中區監理所九十九年一月二十二日所為之處分（中監違
字第裁六０─ＺＨＢ一０四五七一號裁決書），聲明異議，本院
裁定如下：
    主  文
異議駁回。
    理  由
一、原處分意旨略以：異議人即受處分人甲○○於民國九十八年
    四月四日九時四十三分許，駕駛車牌號碼：九二八二－ＳＬ
    號自用小客車，在國道三號南下三三四點八公里處，因「速
    限一百一十公里，經雷達（射）測定行速為一二四公里，超
    速十四公里」違規，遂依道路交通管理處罰條例第三十三條
    第一項、第六十三條第一項第一款規定，對異議人裁處罰鍰
    新臺幣（下同）四千五百元，並記違規點數一點等語。
二、異議意旨略以：伊於九十八年四月四日於國道三號南下三三
    四點八公里處，因「超過規定最高限速（未滿二十公里）」
    違規，為相機所舉發，嗣後未曾收到相關舉發單、照片或裁
    決書。直至九十九年一月二十八日收到該違規裁決書，裁罰
    四千五百元，依違反道路交通管理事件統一裁罰基準及處理
    細則第四十四條第一項規定，裁決書裁罰日期顯然超過該條
    文所載期限，在時隔十個月，期間又無任何通知的情況下，
    裁罰加重至最高金額，有失公允，又伊車籍地址與戶籍地址
    均未曾變更，且有人可收信，可能是裁罰機關之作業因素導
    致沒收到通知，處理時效逾期，請法院給予合理裁罰，爰聲
    明異議等語。
三、按汽車行駛於高速公路、快速公路或設站管制之道路，不遵
    使用限制、禁止、行車管制及管理事項之管制規則而有行車
    速度超過規定之最高速限之行為者，處汽車駕駛人新臺幣三
    仟元以上六仟元以下罰鍰，並記違規點數一點，道路交通管
    理處罰條例第三十三條第一項第一款、第六十三條第一項第
    一款分別定有明文。次按逕行舉發，應按已查明之資料填註
    車牌號碼、車輛種類、車主姓名及地址，並於通知單上方空
    白處加註逕行舉發之文字後，由舉發機關送達被通知人；違
    反道路交通管理事件，行為人認為舉發之事實與違規情形相
    符者，得於接獲通知單後，親自或委託他人持該通知單，不
    經裁決向指定之處所，逕依裁罰基準執行並繳納罰鍰結案；
    違反道路交通管理事件行為人，未依規定自動繳納罰鍰，或
    未依規定到案聽候裁決，處罰機關應依基準表於舉發違反道
    路交通管理事件通知單送達且逾越應到案期限六十日後之三
    個月內，逕行裁決之，違反道路交通管理事件統一裁罰標準
    及處理細則第十一條第一項第四款、第四十八條第一項及第
    四十四條第一項分別定有明文。又汽車所有人名稱、地址如
    有變更，均應向公路監理機關辦理登記，道路交通安全規則
    第二十三條第一項定有明文。再按處理違反道路交通管理事
    件，有關文書送達之程序，依行政程序法之規定；送達，於
    應受送達人之住居所、事務所或營業所為之；於應送達處所
    不獲會晤應受送達人時，得將文書付與有辨別事理能力之同
    居人、受僱人或應送達處所之接收郵件人員。應受送達人或
    其同居人、受僱人、接收郵件人員無正當理由拒絕收領文書
    時，得將文書留置於應送達處所，以為送達；又送達不能依
    前二條規定為之者，得將文書寄存送達地之地方自治或警察
    機關，並作送達通知書兩份，一份黏貼於應受送達人住居所
    、事務所、營業所或其就業處所門首，另一份交由鄰居轉交
    或置於該送達處所信箱或其他適當位置，以為送達。前項情
    形，由郵政機關為送達者，得將文書寄存於送達地之郵政機
    關。寄存機關自收受寄存文書之日起，應保存三個月；違反
    道路交通管理事件統一裁罰基準及處理細則第五條，行政程
    序法第七十二條第一項前段、第七十三條第一項、第三項、
    第七十四條分別定有明文。另按「住居所」係民法上概念（
    民法第二十條至第二十四條參照），指當事人依一定事實，
    足認以久住之意思，住於一定之地域者，即為設定其住所於
    該地；所謂一定事實，包括戶籍登記、居住情形等，尤以戶
    籍登記資料為主要依據，但不以登記為要件。又戶籍法所為
    之戶籍住址之登記（戶籍法第一條參照），採形式主義，未
    登記不發生戶籍法上效力。戶籍登記之住址（即戶籍所地址
    ) ，則為戶籍管轄區內之處所，主要發生選舉、兵役、教育
    等公法上效力，與住居所為民法上法律行為的準據，發生各
    種民事上的效力，二者規範意旨不同。實務上戶籍法上的住
    址與民法上的住居所，絕大多數情形雖為同一處所，但並非
    當然同一。然現行戶籍法第二十條課當事人遷出登記義務：
    遷出戶籍管轄區域三個月以上，應為遷出之登記。戶籍法所
    謂之遷出及遷入登記，並非僅指戶籍上之異動而已，實應包
    括居住處所遷移之事實行為在內（最高法院九十二年度台上
    字第一一三○號判決意旨參照）。換言之，從上開戶籍法規
    範意旨觀之，戶籍法上的住址與民法上的住居所同一乃屬法
    規範之期待，是以不論法院或行政機關在調查「住所」時，
    除非利害關係人另有舉證，否則通常均以向戶政機關調查之
    戶籍登記之住址為認定標準。
四、經查：
（一）受處分人甲○○所有車牌號碼九二八二－ＳＬ號自用小客
      車，於前揭時、地，有汽車行駛高速公路速度超過規定最
      高速限違規（未滿二十公里），為警逕行舉發等情，為受
      處分人所不爭執，並有內政部警政署國道公路警察局公警
      局交字第ＺＨＢ一０四五七一號舉發通知單影本、上開裁
      決書及採證相片一幀附卷可稽。
（二）又本件受處分人之戶籍地自九十五年六月二十八日起即為
      臺中市北屯區○○○街一百五十六巷八號，此有個人基本
      資料查詢結果一份在卷可稽，原舉發機關所製作之公警局
      交字第ＺＨＢ一０四五七一號舉發通知單係送達受處分人
      上開戶籍地，因逾期招領經郵局退回，再於九十八年十月
      十五日將舉發通知單寄存於台中五十四支郵局而為送達，
      此有送達證書影本一份在卷可稽，是依首揭規定，上開裁
      決書之送達已生合法送達之效力。另中監違字第裁六○—
      ＺＨＢ一０四五七一號裁決書係於九十九年一月二十七日
      寄存送達於上開郵局等情，亦有交通部公路總局臺中區監
      理所送達證書影本一份在卷可參，依首揭規定，亦生合法
      送達之效力，併予敘明。雖受處分人聲明異議狀所載住居
      所地與戶籍地並非同一，然此係受處分人個人因素致令戶
      籍與住居所並非同一，又受處分人並未向監理機關陳報實
      際之住居所，則在受處分人未有向監理機關變更通訊住址
      之紀錄下，原舉發機關以戶政機關之戶籍登記之住址為認
      定受處分人住所地之標準，依上開之戶籍地址送達，並依
      法辦理寄存送達，業已生合法送達之效力，原處分機關本
      於上開舉發通知單，在未有繳交罰鍰紀錄下據以裁罰，於
      法並無不合。
（三）再者，違反道路交通管理事件統一裁罰基準及處理細則第
      四十四條第一項固規定：「違反道路交通管理事件行為人
      ，未依規定自動繳納罰鍰，或未依規定到案聽候裁決，處
      罰機關應依基準表於通知單送達且逾越應到案期限六十日
      之三個月內，逕行裁決之。」，惟此項規定係主管機關即
      交通部與內政部為補充道路交通管理處罰條例漏未對處罰
      機關於受理違反道路交通管理事件裁決時限所為之補充性
      質行政命令，然因該細則並未同時規定處罰機關違反上開
      施行細則第四十四條第一項期間規定之效力，或有何失權
      效果，故解釋上該規定應屬訓示規定性質。是縱原處分機
      關未依上開期限規定而為裁決，亦與其行政處分之效力無
      涉。受處分人以原處分機關逾越施行細則第四十四條第一
      項之期間始為裁罰等情，據以聲明異議，請求撤銷原處分
      ，亦無可採。
（四）綜上所述，本件受處分人確有汽車行駛高速公路速度超過
      高速限（未滿二十公里）之違規行為無誤，原處分機關以
      受處分人有違反道路交通管理處罰條例第三十三條第一項
      第一款、第六十三條第一項第一款規定加以裁處，並無違
      誤，其異議為無理由，應予駁回。
五、據上論斷，應依道路交通管理處罰條例第八十七條第二項，
    道路交通案件處理辦法第十九條，裁定如主文。
中    華    民    國    99    年    4     月    13    日
                        交通法庭  法  官  郭書豪
以上正本證明與原本無異。
如不服本裁定，應於送達後五日內，向本院提出抗告狀。(須附
繕本)
                                  書記官  陳美虹
中    華    民    國    99    年    4     月    13    日

司法院資訊處製作；財團法人民間司法改革基金會備份。
